【裁判字號】    91,自,513
【裁判日期】    920124
【裁判案由】    詐欺
【裁判全文】
臺灣高雄地方法院刑事判決                          九十一年度自字第五一三號
    自  訴  人  丙○○  住高雄.
    被      告  乙○○  男  三.
右列被告因詐欺案件，經自訴人提起自訴，甲○判決如左：
    主  文
乙○○無罪。
    理  由
一、自訴意旨係以︰被告乙○○自民國九十一年二月間，因需錢孔急，即透過自訴人
    向他人借貸金錢取得款項，被告先交付自己所簽發之支票給自訴人，自訴人再持
    該支票轉向第三人借款，但被告使用詐術向自訴人偽稱屆期必如期償還借款，致
    自訴人陷於錯誤，以為被告必遵守約定，不疑有他，即幫助被告向他人借得金錢
    後再轉交被告，自訴人並將被告所簽發之支票轉交第三人收執，自訴人取得借款
    後即轉交予被告，詎被告所簽發的支票均於九十一年六月二十一日因拒絕往來而
    退票，在整個借貸過程中，自訴人均屬於義助，並無獲取任何利益，被告於退票
    後即避不見面，不知去向，自訴人不得已，則代被告清償七張支票面額債務。另
    被告於九十一年二月間亦向自訴人購買眼鏡框一批，價金為一萬九千五百元，當
    時被告亦開立一紙支票交予自訴人，但屆期該張支票亦退票，致自訴人受有損失
    ，被告之行為顯為詐欺，爰依法提起自訴云云。
二、按犯罪事實應依證據認定之，無證據不得推定其犯罪事實。又不能證明被告犯罪
    者，應諭知無罪之判決，刑事訴訟法第一百五十四條、第三百零一條第一項分別
    定有明文。又事實之認定，應憑證據，如未能發現相當證據，或證據不足以證明
    ，自不能以推測或擬制之方法，為裁判之基礎（最高法院四十年台上字第八六號
    判例參照），自訴人提起自訴。且認定犯罪事實所憑之證據，雖不以直接證據為
    限，間接證據亦包括在內，然而無論直接證據或間接證據，其為訴訟上之證明之
    證明，須於通常一般之人均不致有所懷疑，而得確信其為真實之程度，而有合理
    之懷疑存在而無從使事實審法院得有罪之確信時，即應由法院為諭知無罪之判決
    （最高法院六十七年度台上字第四九八六號判例參照）。再刑法第三百三十九條
    第一項詐欺罪之成立，以意圖為自己或第三人不法之所有，以詐術使人將本人或
    第三人之物交付為要件，若行為人所用之方法，不能認為詐術，亦不致使人陷於
    錯誤，則不得遽以該罪相繩（最高法院四十六年台上字第二六○號）。至於債務
    人於債之關係成立後，如有未依債之本旨履行民事債務之情形，在一般社會經驗
    上可能之原因甚多，縱令是出於惡意不為履行，苟無足以證明其在債之關係發生
    時，自始即具有不法所有意圖之積極證據，亦僅能令負民事債務不履行之責任，
    依刑事訴訟法第一百五十四條之規定，尚不得據此債信違反之客觀事態，而推定
    債務人原有詐欺取財或詐欺得利之犯意。
三、本件自訴人認被告涉犯詐欺取財之犯行，其所依憑之證據係以被告所開立之七紙
    支票，且該七張支票均因存款不足而退票，及一月份、二月份及四月份之帳單為
    據。
四、訊據被告固不否認確曾開立支票交予自訴人向自訴人借款，並因經營眼鏡行而與
    自訴人間有眼鏡框生意往來等情無訛，惟堅決否認有何詐欺取財之犯行，辯稱︰
    伊是經營眼鏡公司，自訴人則為銷售眼鏡框之業務人員，與自訴人間之生意往來
    已有二年多，並非九十一年二月才開始有生意往來，且從九十年五、六月間眼鏡
    店經營不佳，資金調度困難，為支付其他廠商費用，即向自訴人表明前開情形後
    借款，自訴人並向伊表示只要開支票就可以借錢，伊即開立前開支票，於九十一
    年六月之前所開立之支票均有兌現，但到九十一年六月後才跳票，且於九十一年
    六月份因見越做越危險而結束眼鏡店之生意，有將未售出的眼鏡框陸續退還給自
    訴人，其價值不止一萬九千五百元，但自訴人並未算清等語。
五、經查︰
（一）據自訴人所提出之九十一年一月份、二月份及四月份之帳單資料所呈：被告所
      經營之「瑞明眼鏡行」於九十一年一月份一共應支付九千一百元之貨款，二月
      份則應收一千五百元之貨款，四月份應收九千九百元之貨款，但前開帳單均於
      被告所經營之「瑞明」眼鏡行後方之入帳欄記載前開金額，且於備註欄內記載
      「已收」，自訴人雖稱因被告事後開立支票交付，才由小姐如此記載，但被告
      縱有交付支票，如尚未兌現，為何記載已收，是前開貨款自訴人究竟是否已向
      被告收取，實不無疑義。
（二）又被告乙○○所經營之「瑞明眼鏡行」與自訴人從事眼鏡框買賣之生意往來已
      達七、八年之時間，且該七、八年期間被告均有依約支付貨款直到九十一年間
      要支付其他公司貨款陸續持支票向自訴人借錢等情，業據自訴人在庭陳述：因
      被告經營眼鏡門市，與伊有七、八年生意往來，在此段期間，被告均有準時支
      付貨款，到九十一年間，被告向伊表示資金調度困難，為支付其他公司貨款，
      而向伊借錢，伊即請被告開立支票幫被告調錢，另被告從九十一年一月至四月
      間陸續跟伊進貨，貨款共一萬九千五百元，伊與被告約定是月結，但有時數量
      較少會累積到下個月再結，被告二月份及三月份之貨款尚未支付，伊仍於四月
      份將眼鏡框交予被告，是因伊與被告是朋友，且數量較少緣故等語甚明，是本
      件自訴人係因其與被告間之因多年生意往來，且彼此間合作而基於私人情誼，
      乃允諾出借款項，顯見自訴人係基於信任被告與其有多年交情，始應允並交付
      借款及交付貨物眼鏡框，自訴人上開為被告借貸款項及將眼鏡框交予被告決定
      ，既係基於其與被告間交情而為，且被告並已明白告知因生意不佳，資金調度
      困難，為支付其他公司貨款而向自訴人借貸款項，亦經自訴人評估過被告之財
      力狀況與受償風險後所為之借款及交付貨物之決定；是被告向自訴人之借款及
      訂貨等行為，並無任何積極或消極之詐術行為使自訴人陷於錯誤之餘地，自無
      詐欺犯行可言。縱然被告雖未能履行還款承諾，清償全數債務；然此至多僅為
      其借款後債務不履行之民事問題，尚無足以此證明被告在借款之初，即有故意
      詐借款項，故不清償之不法所有意圖。
（三）且被告所開立之支票係於九十一年六月十日以後始出現退票紀錄，有法務部票
      據信用資訊連結作業查詢明細一份附卷可憑，足見被告於九十一年二月至四月
      間陸續持票向自訴人借款前，該支票存款帳戶尚無退票情事，被告客觀上並無
      不能清償債務之情形。是單以被告事後債務不履行之事實，亦不足認定被告借
      款之始，即無清償能力，而有不法所有之意圖。
六、綜前說明，自訴人與被告間有多年生意往來，自訴人係基於評估被告之業務經營
    情形，及私人情誼而信賴，認為被告具有支付能力，陸續為被告借貸款項，並出
    貨物予被告，且被告於借款之時，其持用支票之帳戶並無退票或拒絕往來之情事
    ，顯非自始即無清償能力及意願。是被告向自訴人借款及訂定眼鏡框貨物，並無
    詐借款項後或叫貨後故不清償之不法所有意圖，亦無施詐術使自訴人陷於錯誤之
    情事。本件純屬民事債務不履行之問題，與上開刑法詐欺取財罪之構成要件有間
    ，自不得論以該罪。此外，復查無其他積極證據足認被告等有何自訴人所指詐欺
    取財之犯行，核諸前開規定與說明，自應由甲○為被告無罪之諭知。
據上論斷，應依刑事訴訟法第三百四十三條、第三百零一條第一項，判決如主文。
中      華      民      國    九十二    年      一      月    二十四    日
                        臺灣高雄地方法院刑事第三庭
                            法    官    程克琳
右正本證明與原本無異。
如不服本判決，應於判決送達後十日內，向甲○提出上訴狀。
                            書 記 官    梁瑜玲
中    華    民    國      九十二      年      一      月      二十四      日


司法院資訊處製作；財團法人民間司法改革基金會備份。
